【裁判字號】    89,家上,92
【裁判日期】    891107
【裁判案由】    履行同居
【裁判全文】
臺灣高等法院民事判決  八十九年度家上字第九二號
      上  訴  人  甲○○
      訴訟代理人  黃淑琳律師
                  江肇欽律師
      被  上訴人  乙○○      .
      訴訟代理人  林施湖      .
右當事人間請求履行同居事件，上訴人對於中華民國八十八年十一月十一日臺灣板橋
地方法院八十八年度婚字第二九九號第一審判決提起上訴，嗣臺灣板橋地方法院於民
國八十九年四月二十八日以八十八年度婚字第二四四號裁定移送本院，與本件履行同
居事件合併審理，本院合併辯論，就履行同居部分，本院判決如左：
    主    文
上訴駁回。
第二審訴訟費用由上訴人負擔。
    事    實
甲、上訴人方面：
一、聲明：求為判決：
    (一)原判決廢棄。
    (二)被上訴人在第一審之訴駁回。
二、陳述：除與原判決記載相同者，茲引用之外，補陳略稱：
    (一)上訴人係因被上訴人及其父母與家人刻意隱瞞被上訴人具有中度智障之事實，
      致上訴人限於錯誤而同意與被上訴人結婚，上訴人顯係因被詐欺而與被上訴人
      締結婚姻。
    (二)上訴人已依法訴請撤銷兩造之婚姻，並備位請求判准兩造離婚，關於被上訴人
      請求本件履行同居之訴是否有理，顯受上述撤銷婚姻事件結果之影響，請一併
      斟酌。
三、證據：援用第一審所提證據。
乙、被上訴人方面：
一、聲明：求為判決：上訴駁回。
二、陳述：除與原判決記載相同者，茲引用之外，補陳略稱：
    (一)兩造家長於兩造結婚前已認識，上訴人父母也見過被上訴人，且兩造拍婚紗照
      前，被上訴人之級任老師陳聰真也見過上訴人，還問上訴人為何不等被上訴人
      畢業才結婚，上訴人稱先結婚沒關係，可見上訴人願意嫁給被上訴人，並無被
      詐欺之情事。
    (二)兩造家長談本件婚事時，被上訴人因體檢而通知免服兵役，上訴人父親也當過
      兵，應知免服兵役之原因，男方本來想要娶外國新娘，但上訴人說若不嫌她比
      被上訴人大二歲，願意嫁被上訴人，男方曾告知被上訴人腦筋不好，上訴人說
      總比殺人放火的好，現卻說不知被上訴人有智障而反悔，顯無理由。
    (三)兩造談婚事時，上訴人已知被上訴人有智障的問題，被上訴人未以詐術騙婚，
      且已給付新台幣一百零二萬元之聘金，上訴人係心甘情願嫁給被上訴人，當初
      也是女方父母極力撮合這件婚事，現上訴人提出的條件都是要錢，非常不合理
      。
三、證據：援用第一審所提證據。
    理    由
壹、程序方面：
一、按婚姻無效或撤銷婚姻，與確認婚姻成立或不成立及離婚或夫妻同居之訴，專屬
    夫妻之住所地或夫、妻死亡時住所地之法院管轄。但訴之原因事實發生於夫或妻
    之居所地者，得由各該居所地之法院管轄，民事訴訟法第五百六十八條第一項定
    有明文。
二、查，上訴人原設籍於「台北縣板橋市○○○街一二四巷十八弄九號之二」，嗣於
    民國（下同）八十七年十月十四日結婚後，於同年十一月十一日遷入被上訴人住
    所之「台北縣板橋市○○路○段三一號十樓之一」，有戶籍謄本在卷可稽（見原
    審卷第十、十一頁），此即為兩造共同設籍之住所。兩造既共同設籍於台北縣板
    橋市，且本件訴之原因事實亦發生於兩造共同設籍之台北縣板橋市，則台灣板橋
    地方法院（下稱板橋地院）有管轄權，要無庸疑。
三、按，依修正後民事訴訟法第五百七十二條第一、二項規定：「婚姻無效、確認婚
    姻成立或不成立、撤銷婚姻、離婚或夫妻同居之訴，得合併提起，或於第一審或
    第二審言詞辯論終結前，為訴之變更、追加或提起反訴。依前項規定得為訴之變
    更、追加或提起反訴者，不得另行起訴，其另行起訴者，法院應以裁定移送訴訟
    繫屬中之第一審或第二審法院合併裁判。」。查，本件被上訴人請求履行同居事
    件起訴在先（於八十八年三月十一日起訴，有起訴狀在卷可憑－見原審卷第六頁
    ），而上開撤銷婚姻事件則繫屬在後（於八十八年四月八日起訴，有起訴狀附於
    板橋地院八十八年度婚字第二四四號卷第六頁，影本附於本院卷），故受理上開
    撤銷婚姻事件之板橋地院依上開規定裁定將全案移送本院合併裁判，有該裁定在
    卷可查，依法並無不合，本院乃將撤銷婚姻事件與請求履行同居事件合併辯論，
    一併斟酌，並同時判決，合先敘明。
貳、實體方面：
一、本件被上訴人主張：兩造於八十七年十月十四日結婚，未生育子女，初尚相安無
    事，詎料不久上訴人即經常獨自一人到處遊玩或出國旅遊，無奈上訴人之父母竟
    於八十八年一月六日晚將上訴人帶走，至今仍未返家，拒與渠履行同居生活，兩
    造家長已認識八年，並無隱瞞渠之病情，上訴人於婚前已知渠讀啟智學校，且兩
    造曾一同去六福村、埔里遊玩，並逛街、拍結婚照，兩造為合法夫妻，上訴人無
    正當理由，拒絕履行同居，顯違背同居義務，為此提起本件訴訟。
二、上訴人則以：被上訴人係中度智障者，被上訴人於婚前隱瞞此一事實，故伊不願
    與其同居等語，資為抗辯。
三、查，兩造於八十七年十月十四日結婚，係夫妻關係，上訴人於八十八年一月六日
    離家後即拒絕返回被上訴人住處與被上訴人同居，經被上訴人以存證信函催告等
    情，業據被上訴人提出戶籍謄本、存證信函及送達回證影本等件為證（見原審卷
    第十頁至第十三頁），堪信為真實。是本件兩造之爭執點為：上訴人是否有正當
    理由拒與被上訴人同居？茲論述如下：
    (一)上訴人主張：民法第一千零一條固明定：「夫妻互負同居之義務。」，惟其前
      提仍以夫妻間之婚姻關係合法存在為必要，倘夫妻間之婚姻關係已因撤銷或離
      婚而消滅時，夫妻之一方即無請求他方履行同居義務之餘地。本件，伊因被上
      訴人及其父母與家人刻意隱瞞被上訴人具有中度智障之事實，致伊陷於錯誤而
      同意與被上訴人結婚，故伊顯然係因被詐欺而與被上訴人締結婚姻，依民法第
      九百九十七條之規定，伊自得依法撤銷之。此外，由於被上訴人患有中度智障
      之精神疾病，迄今猶無法治癒，且兩造間之婚姻，也因為彼此間種種之糾葛、
      責難與不信任，客觀上實已達難以繼續維持之程度，故伊亦得依民法第一千零
      五十二條第一項第七款及同條第二項之規定請求法院判准兩造離婚云云。
    (二)查，本件上訴人主張被上訴人及其家人隱瞞被上訴人有中度智障之事實，使上
      訴人陷於錯誤而與被上訴人結婚，而依民法第九百九十七條請求撤銷兩造間之
      婚姻關係部分，業經本院以其主張為無理由，而駁回其請求。又上訴人另主張
      被上訴人有中度智障，屬重大不治之精神病，且兩造間之婚姻關係，客觀上亦
      難以繼續維持，依民法第一千零五十二條第一項第七款及同條第二項之規定，
      請求兩造離婚部分，亦經本院認定為無理由，而予以駁回，有本院八十九年度
      家訴字第一號判決可查，是兩造間之婚姻關係仍合法存在，依民法第一千零一
      條前段之規定，上訴人負有同居之義務。
    (三)被上訴人主張上訴人於八十八年一月六日離家後即拒絕返回住處與渠同居等語
      ，上訴人雖辯稱：不知被上訴人為中度智障云云，惟查，證人即上訴人友人莊
      彩靜證稱：「．．．逛街時他們還沒有結婚，逛街有我、原被告（即被上訴人
      、上訴人）三人，我與被告（上訴人）都有輪流問他（被上訴人）要不要喝飲
      料，他（被上訴人）說隨便，他（被上訴人）都沒有與我們交談。」等語（見
      原審卷第四七頁筆錄），參以兩造曾與家人同至埔里、六福村遊玩，有照片可
      憑（見原審卷第五一、五二頁），並逛街、拍婚紗照，復有照片可稽（見板橋
      地院八十八年婚字第二四四號卷第二九頁至第三一頁），上訴人雖主張每次出
      去被上訴人都有家人朋友陪伴，並無深入交談之機會；惟被上訴人有中度智障
      之情形，上訴人經相當時日之交往、觀察，且經證人即媒人李鄭金鶯於撤銷婚
      姻事件中證述：「「乙○○（被上訴人）結婚前讀啟智學校，我就知道他有智
      障。結婚前原告（上訴人）也知乙○○讀啟智學校。」、「他們（兩造）來往
      時女方就知乙○○（被上訴人）讀啟智學校。他們結婚前就有來往，女方也知
      他讀啟智學校。」等語（見本院八十九年家訴字第一號卷第四四、四五頁筆錄
      ），證人劉珠足證稱：「．．．同（八十七）年八月份晚上九點，兩造及上訴
      人之朋友一人，去逛街回來到我那邊喝咖啡，我還告訴原告（上訴人），乙○
      ○（被上訴人）智商只有國小程度，原告（上訴人）還告訴我說她會好好教被
      告（被上訴人）．．．。」（見板橋地院八十八年婚字第二四四號卷第一二二
      頁反面筆錄）、「（問：甲○○（上訴人）可知乙○○（被上訴人）有智障？
      ）答：她知道，他們逛完夜市後，我有把甲○○叫到旁邊，告訴她乙○○可能
      不能照顧她一輩子，因為乙○○有智障，我原來在國泰醫院當護士，有帶乙○
      ○看過兒童心理科，我有告訴甲○○這些事，所以她都知道。」等語（見本院
      八十九年家訴字第一號卷第四六頁），上開證人李劉金鶯及劉珠足均證稱上訴
      人於婚前即知被上訴人智商有問題，且互相符合，其等證言均可採信。足見被
      上訴人中度智障之事實並無隱瞞之可能，上訴人於婚前已知悉被上訴人智商有
      問題，並非婚後才知悉，至臻明確。是上訴人辯稱不知被上訴人係中度智障云
      云，自難憑取。
    (四)綜上，上訴人於婚前已知悉被上訴人係中度智障，仍願與被上訴人結婚，現卻
      以被上訴人係中度智障，拒與被上訴人同居，自不能認有不能同居之正當理由
      。
四、按夫妻互負同居之義務，民法第一千零一條前段定有明文。上訴人既無不能同居
    之正當理由，其於撤銷婚姻事件中，先位之訴請求撤銷兩造間之婚姻關係，後位
    之訴請求准予兩造離婚，均無理由，經本院以八十九年家訴字第一號判決駁回上
    訴人之請求。是兩造仍為合法之夫妻，「台北縣板橋市○○路○段三一號十樓之
    一」為兩造之住所，上訴人自當返回該住所，履行同居義務。從而，被上訴人本
    於夫妻關係，訴請上訴人履行同居，為有理由，應予准許。原審判命上訴人履行
    同居，於法並無不合。上訴意旨指摘原判決不當，求予廢棄改判，為無理由，應
    予駁回其上訴。
五、據上論結，本件上訴為無理由，依民事訴訟法第四百四十九條第一項、第七十八
    條，判決如主文。
中      華      民      國    八十九    年      十一      月      七    日
                                民事第十六庭
                                    審判長法  官  阮  富  枝
                                          法  官  周  美  月
                                          法  官  王  聖  惠
右正本係照原本作成。
上訴人如不服本判決，應於收受送達後二十日內向本院提出上訴書狀，其未表明上訴
理由者，應於提出上訴後二十日內向本院補提理由書狀（均須按他造當事人之人數附
繕本）上訴時應提出委任律師或具有律師資格之人之委任狀；委任有律師資格者，另
應附具律師及格證書及釋明委任人與受任人有民事訴訟法第四百六十六條之一第一項
但書或第二項（詳附註）所定關係之釋明文書影本。
中      華      民      國    八十九    年      十一      月      八    日
                                         書記官   陳  樂  觀
附註：
民事訴訟法第四百六十六條之一（第一項、第二項）：
對於第二審判決上訴，上訴人應委任律師為訴訟代理人。但上訴人或其法定代理人具
有律師資格者，不在此限。
上訴人之配偶、三親等內之血親、二親等內之姻親，或上訴人為法人、中央或地方機
關時，其所屬專任人員具有律師資格並經法院認為適當者，亦得為第三審訴訟代理人
。


司法院資訊處製作；財團法人民間司法改革基金會備份。
